【裁判字號】    97,訴,2913
【裁判日期】    980708
【裁判案由】    給付承攬報酬等
【裁判全文】
臺灣板橋地方法院民事判決              97年度訴字第2913號
原      告  瀚象室內裝修工程有限公司
法定代理人  甲○○
訴訟代理人  吳家業律師
被      告  聯頤國際環境規劃設計暨創意產業有限公司
法定代理人  乙○○
訴訟代理人  劉志鵬律師
            吳世宗律師
上列當事人間請求給付承攬報酬等事件，本院於民國98年6 月24
日言詞辯論終結，判決如下：
    主  文
原告之訴及假執行之聲請均駁回。
訴訟費用由原告負擔。
    事實及理由
一、原告方面：行政院文化建設委員會（下稱文建會）於民國97
    年1 月17日起至97年4 月27日止舉辦社區文化地圖巡迴展，
    展覽處所先後為首場自97年1 月17日至97年2 月3 日在台北
    市華山創意文化園區，次場自97年2 月14日至97年3 月2 日
    在花蓮市花蓮創意文化園區，第3 場自97年3 月11日至97年
    3 月30日在高雄縣鳳山市高雄衛武營藝術文化中心，第4 場
    自97年4 月8 日至97年4 月27日在彰化縣福興鄉彰化福興穀
    倉。被告標得上開展覽佈置工作，即將首場佈置工作轉包於
    原告，於原告完成工作後並已給付承攬報酬新台幣（下同）
    277 萬4,310 元。惟上開展覽2 、3 及4 場移展佈置工作，
    被告並未另委他人承攬，乃續由原告於97年2 月4 日至97
    年4 月28日期間為其完成全部2 、3 及4 場之移展佈置工作
    ，原告於過程中並向被告之專員王婉瑜小姐表明移展佈置工
    作須另計費用，由其轉知被告負責人，被告均無異議。詎原
    告完成全部移展佈置工作，並由行政院文化建設委員會驗收
    合格後，經開具估價單匯總各項工作報酬為190 萬1,311 元
    ，向被告請求給付，竟為被告以未經其專員王婉瑜轉告上情
    為藉口拒絕。按上開2 、3 及4 場移展佈置工作乃被告必須
    完成之工作，其既未自行完成，亦未另委他人承攬完成，而
    係由原告為其完成，則兩造間確有上開工作之承攬合意。又
    縱退萬步言認兩造間不成立上開承攬關係，惟上開移展佈置
    工作既為被告必須完成之工作，而由原告為其完成，其因而
    受有上開190 萬1,311 元之工程款之不當得利，而致原告受
    有同額之損害，則依不當得利之法律關係，被告亦應將之返
    還予原告。原告爰本於承攬報酬給付請求權及不當得利返還
    請求權提起選擇合併之訴等語。並為聲明：(一)被告應給付原
    告190 萬1,311 元及自97年5 月1 日起至清償日止，按年息
    百分之五計算之利息。(二)願供擔保請准宣告假執行。
二、被告方面則以：被告參與文建會「『社區文化地圖巡迴展』
    企劃暨執行團隊徵選案」招標案，原告為被告「展場設置佈
    置」乙項之協力廠商，該招標案由被告以948 萬元得標，文
    建會與被告遂於96年11月26日簽訂「『社區文化地圖巡迴展
    』企劃暨執行團隊徵選案契約書」（下稱文建會契約）。被
    告得標後，遂將前揭「作品運費」及「展場設置佈置費（4
    場）」等展場設置工作委由原告辦理，並已分期給付原告
    277 萬4,310 元。雙方訂立本契約承攬範圍時，即包含4 場
    巡迴展之佈展工作，此乃原告所明知，且歷次社區地圖巡迴
    展協調會，原告多有參與，顯見原告早已明知本契約工作內
    容包括4 場展場之佈置。再者，本件被告給付原告承攬報酬
    277 萬4,310 元之時間點，係在被告完成前揭文建會契約第
    5 條第1 項第1 款約定第3 期「於各展覽場地之復原經確認
    後核撥」請款階段之後。換言之，原告須先完成4 場巡迴展
    之佈展工作，被告始有給付原告最後一期款項之義務，依據
    民法第505 條第2 項規定意旨，原告所受領之承攬報酬277
    萬4,310 元，自應包括全部4 場巡迴展之佈展工作。倘若如
    原告所言，原告所受領之承攬報酬僅係第1 場佈展工作者，
    何以4 場佈展工作之後，被告始給付277 萬4,310 元之款項
    ？又被告係承攬文建會契約，工作計畫書中所載經費概算，
    關於「作品運費」及「展場設置佈置費 (4 場)」 等預估費
    用，工作計畫書僅列310 萬元。原告身為文建會契約「作品
    運費」及「展場設置佈置費 (4 場)」 等項目之協力廠商，
    其分包所得之承攬報酬，自無逾越文建會契約上開項目所載
    金額之可能。原告於履約期間，並未向王婉瑜告知伊欲增加
    承攬報酬之事項；且王婉瑜並非被告之董事，亦無法代表被
    告。再者，兩造系爭承攬契約範圍，既已包括4 場巡迴展之
    佈展工作，被告受領原告該部分工作成果，自有其契約上之
    依據，並無原告所稱不當得利可言，原告之請求顯無理由等
    語，資為抗辯。並為聲明：(一)原告之訴駁回。(二)如受不利判
    決，被告願供擔保請准宣告免假執行。
三、兩造於本院98年4 月15日言詞辯論期日依民事訴訟法第271
    條之1 準用第270 條之1 第1 項第3 款規定，協議簡化爭點
    ，其協議不爭執及爭執之事項如下（見本院卷第203 頁至第
    204 頁）：
  (一)兩造不爭執之事項：
    1.文建會於96年間舉行社區文化地圖巡迴展企劃暨執行團隊
      徵選案之招標，由被告以948 萬元得標，並於96年11月26
      日簽訂「社區文化地圖巡迴展」企劃暨執行團隊徵選案契
      約書。該巡迴展共有4 場，第1 場為97年1 月17日起至97
      年2 月3 日止，在台北市華山創意文化園區，第2 場為97
      年2 月14日起至97年3 月2 日止，在花蓮市花蓮創意文化
      園區，第3 場為97年3 月11日起至97年3 月30日止，在高
      雄縣鳳山市高雄衛武營藝術文化中心，第4 場為97年4 月
      8 日起至97年4 月27日止，在彰化縣福興鄉彰化福興穀場
      。
    2.上開文化展之展覽佈置工作由被告轉包予原告承攬。被告
      已支付277 萬4,310 元之承攬報酬予原告。
    3.上開文化展第1 場至第4 場之佈置工作均由原告施作完成
      。
  (二)兩造爭執之事項：
    1.兩造間就上開展覽佈置工作成立之承攬契約，係包含第1
      場至第4 場，亦或僅有第1 場？
    2.兩造間就上開承攬契約所約定之報酬為何？
    3.原告基於承攬報酬請求權或不當得利返還請求權請求被告
      給付190 萬1,311 元是否有理由？
四、本院之判斷
（一）文建會於96年間所舉行社區文化地圖巡迴展企劃暨執行團
      隊徵選案之招標，由被告以948 萬元得標，該巡迴展共有
      4 場，展場地點、展期如上所述，又該文化展展覽佈置工
      作由被告轉包予原告承攬，被告已支付277 萬4,310 元之
      承攬報酬予原告，該文化展第1 場至第4 場之佈置工作均
      由原告施作完成等情，為兩造所不爭執，並有原告提出之
      社區文化地圖巡迴展解說牌影本5 紙、照片影本11紙、文
      化地圖巡迴展估價單影本2 紙在卷（見本院卷第6 頁至第
      23 頁） 及被告提出之「社區文化地圖巡迴展」企劃暨執
      行團隊徵選案服務建議書、文建會開標紀錄、文建會契約
      本文、「社區文化地圖巡迴展」企劃暨執行團隊徵選案工
      作計畫書、匯款證明、板信商業銀行匯款申請書各1 件在
      卷可稽（見本院卷第43頁至第104 頁、第111 頁至第113
      頁），均堪信為真實。
（二）按民事訴訟法第277 條前段規定當事人主張有利於己之事
      實者，就其事實有舉證之責任，關於舉證責任分配之法則
      ，學說上理論甚多，惟在給付訴訟中，為訴訟標的之法律
      關係之事實，應由主張該為訴訟標的之法律關係存在之原
      告，就該具體的法律關係之權利發生事實，負舉證責任。
      次按民事訴訟如係由原告主張權利者，應先由原告負舉證
      之責，若原告先不能舉證，以證實自己主張之事實為真實
      ，則被告就其抗辯事實即令不能舉證，或其所舉證據尚有
      疵累，亦應駁回原告之請求（最高法院17年上字第917 號
      判例意旨參照）。參酌上開說明，原告既主張被告得標之
      始僅明示將文化展第1 場之佈置工作交予原告承攬，被告
      已支付277 萬4,310 元之承攬報酬僅係文化展第1 場佈置
      工作之報酬，自應由原告就此等有利於己之事實，負舉證
      責任。惟原告始終未舉證證明兩造間之承攬契約僅指文化
      展第1 場之佈置工作，亦未能舉證證明被告已支付277 萬
      4,310 元之承攬報酬僅係文化展第1 場佈置工作之報酬，
      其主張自難遽以採信。再參以原告提出之報價單就工程名
      稱載為：「文化地圖巡迴展」（見本院卷第22頁），可見
      被告辯稱原告明知該文化展係巡迴展，並非只有1 場，原
      告之承攬範圍係包括第1 場至第4 場之佈置工作，自非無
      據。
（三）其次，歷次文化展協調會，原告多有參與，有被告提出之
      文建會函文及所附協調會會議紀錄在卷為憑（見本院卷第
      105 頁至第110 頁），顯見原告早已明知本契約工作內容
      包括4 場展場之佈置。另就被告給付原告277 萬4,310 元
      款項時間點而言，文建會依被告承攬工作完成情形，而分
      別於97年1 月15日、97年4 月24日及97年7 月11日，將契
      約第1 期款至第3 期款等款項匯入被告帳戶內，而本件被
      告與原告間，除文建會契約執行開始時，被告預先於97年
      2 月27日給付原告50萬元以外，其餘款項，被告分別於97
      年4 月9 日、97年5 月6 日、97年7 月30日各給付原告33
      萬2,293 元、83萬2,293 元及110 萬9,724 元，此有被告
      提出之板信商業銀行存摺及交易明細、匯款申請書等在卷
      為憑（見本院卷第111 頁至第114 頁），而系爭文化展至
      97年4 月28日撤展，原告之佈置工作至斯時已完成，足見
      被告抗辯原告須先完成4 場巡迴展之佈展工作，被告始有
      給付原告最後分期款項之義務，尚非無據，是原告所受領
      之承攬報酬277 萬4,310 元，自應包括全部4 場巡迴展之
      佈展工作。
（四）再者，本件被告係承攬文建會契約，其工作計畫書中所載
      經費概算，包括「場地租金」、「開幕活動」、「園遊會
      」、「佈展費用」、「人事費」、「印刷品」、「影片」
      、「其他」及「稅金」等費用，其中有關「佈展費用」乙
      節，扣除被告支付「作品保險費」乙項外，其餘「作品運
      費」及「展場設置佈置費 (4 場)」 等預估費用，工作計
      畫書編列為310 萬元（見本院卷第104 頁），衡諸常情，
      被告自會盡量在不超出所編預算內核實開銷，而原告已受
      領之承攬報酬277 萬4,310 元接近被告所編列預算金額之
      9 成，被告抗辯所給付之承攬報酬係包括4 場巡迴展之佈
      置工作，亦屬合理。原告主張將近被告所編預算9 成之費
      用僅係第1 場巡迴展之佈置工作，不包括第2 場至第4 場
      之佈置費用，實難認與事實相符。
（五）綜上所述，原告主張被告得標之始僅明示將文化展第1 場
      之佈置工作交予原告承攬，被告已支付277 萬4,310 元之
      承攬報酬僅係文化展第1 場佈置工作之報酬，均難採信為
      真實，被告抗辯兩造之承攬契約係包含第1 場至第4 場巡
      迴展之佈置工作，且所支付277 萬4,310 元係第1 場至第
      4 場巡迴展佈置工作之承攬報酬，應屬有據，原告自不得
      再請求被告給付承攬報酬。而被告基於兩造間之承攬契約
      受領原告施作之工作成果，實有法律上之原因，亦無不當
      得利可言，原告請求被告給付190 萬1,311 元自乏依據，
      不應准許。是本件原告請求被告應給付190 萬1,311 元，
      及自97年5 月1 日起至清償日止，按年息5%計算之利息，
      為無理由，應予駁回。又原告之訴既經駁回，其假執行之
      聲請即失所附麗，應併駁回之。
五、本件事證已臻明確，兩造其餘攻擊防禦方法及未經援用之證
    據，經審酌後，核與判決結果不生影響，爰不一一論述。
六、據上論結，本件原告之訴為無理由，爰依民事訴訟法第78條
    ，判決如主文。
中    華    民    國    98    年    7     月    8     日
                  民事第二庭    法  官  連育群
以上正本係照原本作成
如對本判決上訴，須於判決送達後20日內向本院提出上訴狀
中    華    民    國    98    年    7     月    8     日
                            書記官  溫婷雅


司法院資訊處製作；財團法人民間司法改革基金會備份。
